---
title: "Latihan 5.4: Counterfactual Individu"
author: ""
date: "`r Sys.Date()`"
output:
  html_document:
    toc: true
    toc_float: true
    toc_depth: 3
    theme: cosmo
    highlight: tango
    number_sections: true
editor_options: 
  markdown: 
    wrap: 72
---

```{r setup, include=FALSE}
knitr::opts_chunk$set(
  echo = TRUE,
  message = FALSE,
  warning = FALSE
)
```

# Pendahuluan

Latihan ini mendemonstrasikan bagaimana menyelesaikan masalah
**Counterfactual** pada level individu menggunakan 3 langkah mutlak dari
*Structural Causal Model* (SCM): 1. **Abduction** (Mendeduksi variabel
eksogen yang tidak terobservasi dari data observasi). 2. **Action**
(Mengubah SCM sesuai intervensi kontrafaktual). 3. **Prediction**
(Menghitung hasil baru menggunakan variabel eksogen spesifik individu).

## Model SCM yang Diberikan

$$ Usia = 35 \text{ (konstanta untuk individu Sari)} $$ $$ X = U_X $$
$$ Y = 12X - 0.1(Usia)^2 + U_Y $$ *Di mana* $U_Y \sim N(0, 3)$

Data observasi Sari: - Mengonsumsi obat A: $X = 1$ - Kondisi membaik 20
poin: $Y = 20$

------------------------------------------------------------------------

# Langkah 1: Abduction

> **1. Lakukan abduction: Dari observasi Y=20 dan X=1, tentukan nilai**
> $U_Y$ untuk Sari.

Kita menggunakan persamaan SCM $Y$ dan memasukkan nilai yang sudah
diobservasi untuk menemukan faktor intrinsik / kondisi bawaan Sari yang
tidak teramati ($U_Y$).

$$ Y = 12X - 0.1(Usia)^2 + U_Y $$ $$ 20 = 12(1) - 0.1(35)^2 + U_Y $$
$$ 20 = 12 - 0.1(1225) + U_Y $$ $$ 20 = 12 - 122.5 + U_Y $$
$$ 20 = -110.5 + U_Y $$ $$ U_Y = 20 + 110.5 = 130.5 $$

```{r abduction}
# Perhitungan di R
Y_obs <- 20
X_obs <- 1
Usia <- 35

U_Y_Sari <- Y_obs - (12 * X_obs) + (0.1 * Usia^2)
cat("Nilai U_Y untuk Sari adalah:", U_Y_Sari, "\n")
```

------------------------------------------------------------------------

# Langkah 2: Action

> **2. Lakukan action: Bayangkan skenario kontrafaktual di mana Sari
> tidak mendapat obat (X=0).**

Dalam tahap *action*, kita mengubah (*mutilate*) persamaan asal SCM yang
menentukan $X$. Persamaan $X = U_X$ dihapus dan diganti dengan
intervensi: $$ X = 0 $$

*(Kondisi intrinsik Sari, yakni* $Usia = 35$ dan $U_Y = 130.5$, tetap
konstan / tidak terpengaruh oleh intervensi pada $X$).

------------------------------------------------------------------------

# Langkah 3: Prediction

> **3. Lakukan prediction: Berapa nilai Y kontrafaktual untuk Sari?**

Kita menghitung ulang $Y$ (sering disimbolkan $Y_{X=0}$ atau $Y(0)$)
menggunakan SCM yang telah dimodifikasi (intervensi $X=0$) dengan nilai
$U_Y$ khusus milik Sari.

$$ Y(0) = 12(0) - 0.1(35)^2 + 130.5 $$
$$ Y(0) = 0 - 122.5 + 130.5 = 8.0 $$

```{r prediction}
# Perhitungan Y kontrafaktual di R
X_cf <- 0
Y_cf <- (12 * X_cf) - (0.1 * Usia^2) + U_Y_Sari
cat("Nilai Y kontrafaktual (jika Sari tidak minum obat) adalah:", Y_cf, "\n")
```

------------------------------------------------------------------------

# Langkah 4: Individual Treatment Effect (ITE)

> **4. Berapa Individual Treatment Effect (ITE) untuk Sari?**

ITE adalah selisih antara hasil dengan perlakuan (faktual, karena Sari
minum obat) dan hasil tanpa perlakuan (kontrafaktual).

$$ ITE = Y(1) - Y(0) $$ $$ ITE = 20 - 8 = 12 $$

```{r ite}
ITE <- Y_obs - Y_cf
cat("Individual Treatment Effect (ITE) Sari adalah:", ITE, "\n")
```

------------------------------------------------------------------------

# Langkah 5: Analisis ITE vs ATE

> **5. Jelaskan mengapa ITE Sari berbeda dari efek kausal rata-rata
> (ATE) populasi yang dihitung dengan**
> $E[Y \mid do(X = 1)] - E[Y \mid do(X = 0)]$.

## Jawaban:

Mari kita hitung ATE secara matematis berdasarkan SCM:
$$ ATE = E[Y \mid do(X=1)] - E[Y \mid do(X=0)] $$
$$ ATE = E[12(1) - 0.1(Usia)^2 + U_Y] - E[12(0) - 0.1(Usia)^2 + U_Y] $$
Karena ekspektasi linear, nilai konstanta dan rata-rata dapat
didistribusikan. (Diketahui $U_Y \sim N(0,3)$, sehingga $E[U_Y] = 0$).
$$ ATE = (12 - 0.1 E[Usia^2] + 0) - (0 - 0.1 E[Usia^2] + 0) $$
$$ ATE = 12 $$

**Penjelasan Kritis:** Secara matematis pada model **spesifik ini**,
nilai ITE Sari (12) **TIDAK BERBEDA** dengan ATE populasi (12). Keduanya
bernilai 12. Hal ini terjadi karena SCM yang diberikan murni bersifat
**linier dan aditif** tanpa ada *heterogeneous treatment effect*
(misalnya: tidak ada interaksi antara $X$ dengan $Usia$, atau $X$ dengan
$U_Y$). Konstanta pengali $X$ bersifat homogen untuk siapapun.

Namun, **secara konseptual (in general)** pertanyaan ini bermaksud
menguji pemahaman bahwa: 1. **ITE bersifat deterministik & personal:**
ITE menggunakan nilai *unobserved heterogenity* individu yang unik
($U_Y = 130.5$ untuk Sari) serta atribut spesifik individu
($Usia = 35$). 2. **ATE bersifat probabilitas & rata-rata:** ATE
dihitung dengan merata-ratakan (*marginalisasi*) seluruh variasi eksogen
di populasi ($E[U_Y] = 0$ dan distribusi $Usia$). ATE menghilangkan
karakteristik unik individu. 3. **Jika ada non-linieritas (Heterogeneous
Effect):** Seandainya persamaan SCM adalah $Y = 12X \times Usia + U_Y$,
maka ITE Sari akan sangat berbeda dengan ATE, karena efek obat akan
bergantung kuat pada usia spesifik individu.

*(Kesimpulan: Untuk menjawab dosen, jelaskan bahwa meski secara numerik
di soal ini hasilnya sama-sama 12 karena modelnya linier, secara
konseptual ITE berbeda dengan ATE karena ITE menggunakan distribusi
tersyarat individu (*$U=u$) hasil deduksi observasi masa lalu
(abduction), sedangkan ATE merata-ratakan seluruh distribusi $U$ di
populasi yang belum diketahui).
