---
title: "Latihan 5.2: Simpson's Paradox"
author: ""
date: "`r Sys.Date()`"
output:
  html_document:
    toc: true
    toc_float: true
    toc_depth: 3
    theme: cosmo
    highlight: tango
    number_sections: true
    df_print: kable
---

```{r setup, include=FALSE}
knitr::opts_chunk$set(
  echo = TRUE,
  message = FALSE,
  warning = FALSE,
  fig.align = "center",
  fig.width = 8,
  fig.height = 4
)
```

# Pendahuluan

Pada latihan ini, kita menganalisis data hasil studi medis untuk memahami fenomena **Simpson's Paradox** dan bagaimana pandangan kausal (menggunakan DAG) memandu kita memilih data mana yang "benar" untuk diinterpretasikan (Marginal vs. Stratified).

## Install & Load Packages

```{r packages}
if (!requireNamespace("dagitty", quietly = TRUE)) {
  install.packages("dagitty")
}
if (!requireNamespace("ggdag", quietly = TRUE)) {
  install.packages("ggdag")
}

library(dagitty)
library(ggplot2)
library(ggdag)
```

------------------------------------------------------------------------

# Data Studi Medis

Berikut adalah data hasil studi medis berdasarkan soal:

```{r data-definition}
data_studi <- data.frame(
  JenisKelamin = c("Pria", "Pria", "Wanita", "Wanita"),
  Treatment = c("Ya", "Tidak", "Ya", "Tidak"),
  Sembuh = c(70, 60, 80, 60),
  Total = c(100, 100, 100, 100)
)

data_studi$Persentase <- (data_studi$Sembuh / data_studi$Total) * 100

data_studi
```

------------------------------------------------------------------------

# Pertanyaan 1 & 2: Persentase Marginal & Per Kelompok

> **1. Hitung persentase kesembuhan untuk Treatment = Ya dan Treatment = Tidak, secara keseluruhan (marginal).**
>
> **2. Hitung persentase kesembuhan per kelompok jenis kelamin.**

## Persentase Marginal (Keseluruhan)

```{r marginal}
# Treatment Ya
marginal_ya <- sum(data_studi$Sembuh[data_studi$Treatment == "Ya"])
total_ya <- sum(data_studi$Total[data_studi$Treatment == "Ya"])
persen_marginal_ya <- (marginal_ya / total_ya) * 100

# Treatment Tidak
marginal_tidak <- sum(data_studi$Sembuh[data_studi$Treatment == "Tidak"])
total_tidak <- sum(data_studi$Total[data_studi$Treatment == "Tidak"])
persen_marginal_tidak <- (marginal_tidak / total_tidak) * 100

cat("Treatment Ya   : ", marginal_ya, "/", total_ya, " = ", persen_marginal_ya, "%\n", sep="")
cat("Treatment Tidak: ", marginal_tidak, "/", total_tidak, " = ", persen_marginal_tidak, "%\n", sep="")
```

## Persentase Per Kelompok (Stratified)

```{r stratified}
cat("Pria - Treatment Ya      : 70 / 100 = 70%\n")
cat("Pria - Treatment Tidak   : 60 / 100 = 60%\n")
cat("Wanita - Treatment Ya    : 80 / 100 = 80%\n")
cat("Wanita - Treatment Tidak : 60 / 100 = 60%\n")
```

------------------------------------------------------------------------

# Pertanyaan 3: Analisis Simpson's Paradox

> **3. Apakah ada paradoks Simpson disini? Jelaskan.**

**Jawaban: TIDAK.**

**Penjelasan:** Paradoks Simpson terjadi apabila tren efek pada suatu sub-kelompok (stratified) **berbeda arahnya atau terbalik** dibandingkan dengan tren efek secara gabungan (marginal).

Pada data studi ini:

- **Pada Pria:** Treatment Ya (70%) **\>** Treatment Tidak (60%)
- **Pada Wanita:** Treatment Ya (80%) **\>** Treatment Tidak (60%)
- **Secara Keseluruhan:** Treatment Ya (75%) **\>** Treatment Tidak (60%)

Karena efek dari Treatment secara konsisten memberikan persentase kesembuhan yang lebih tinggi baik di tiap kelompok (conditional) maupun secara gabungan (marginal), **maka tidak ada Paradoks Simpson** pada himpunan data ini.

*(Catatan: Jika dosen bermaksud memberikan contoh klasik paradoks Simpson, kemungkinan besar terdapat kesalahan pengetikan angka pada tabel soal).*

------------------------------------------------------------------------

# Pertanyaan 4: Dua DAG Kausal

> **4. Gambarkan dua DAG yang mungkin: satu dimana Jenis Kelamin adalah confounder, satu dimana Jenis Kelamin adalah mediator.**

```{r dags-definition}
# DAG 1: Jenis Kelamin sebagai Confounder
dag_confounder <- dagitty('dag {
  JenisKelamin [pos="1,1"]
  Treatment [exposure, pos="0,0"]
  Sembuh [outcome, pos="2,0"]
  
  JenisKelamin -> Treatment
  JenisKelamin -> Sembuh
  Treatment -> Sembuh
}')

# DAG 2: Jenis Kelamin sebagai Mediator
dag_mediator <- dagitty('dag {
  Treatment [exposure, pos="0,0"]
  JenisKelamin [pos="1,0"]
  Sembuh [outcome, pos="2,0"]
  
  Treatment -> JenisKelamin
  JenisKelamin -> Sembuh
  Treatment -> Sembuh
}')
```

## Plot DAG 1: Jenis Kelamin sebagai Confounder

```{r plot-dag-1}
ggdag(dag_confounder, text = TRUE, use_labels = "name") +
  theme_dag() +
  ggtitle("DAG 1: Jenis Kelamin sebagai Confounder")
```

## Plot DAG 2: Jenis Kelamin sebagai Mediator

```{r plot-dag-2}
ggdag(dag_mediator, text = TRUE, use_labels = "name") +
  theme_dag() +
  ggtitle("DAG 2: Jenis Kelamin sebagai Mediator")
```

------------------------------------------------------------------------

# Pertanyaan 5: Data Mana yang "Benar"?

> **5. Untuk masing-masing DAG tersebut, jawaban mana yang “benar”—data marginal atau data per kelompok? Jelaskan secara kausal.**

Tujuan kita adalah mengetahui **Efek Total** (Total Effect) dari Treatment terhadap Kesembuhan. Pilihan antara data marginal atau per kelompok bergantung pada struktur kausalnya:

### Skenario 1: DAG 1 (Confounder)

- **Jawaban yang Benar:** **DATA PER KELOMPOK (Stratified)**
- **Penjelasan Kausal:** Sebagai *confounder*, Jenis Kelamin memengaruhi peluang seseorang mendapat Treatment dan juga probabilitas untuk Sembuh secara independen. Hal ini menciptakan *backdoor path* (Treatment $\leftarrow$ JenisKelamin $\rightarrow$ Sembuh) yang menyebabkan bias pembaur (*confounding bias*). Untuk memblokir *backdoor path* ini dan mendapatkan efek murni dari Treatment, kita **harus mengontrol** variabel Jenis Kelamin. Cara mengontrolnya adalah dengan melihat data yang telah dipisah (stratifikasi) per kelompok.

### Skenario 2: DAG 2 (Mediator)

- **Jawaban yang Benar:** **DATA MARGINAL (Keseluruhan)**
- **Penjelasan Kausal:** Sebagai *mediator*, Jenis Kelamin berada di jalur kausal langsung dampak obat (Treatment $\rightarrow$ JenisKelamin $\rightarrow$ Sembuh). Jika kita mengontrol *mediator* (yakni dengan melihat data per kelompok), kita secara artifisial "memblokir" efek kausal tidak langsung obat tersebut, sehingga yang kita ukur hanyalah sisa efek langsungnya (*direct effect*). Untuk mengukur keberhasilan **Total Effect** dari obat, kita **tidak boleh** mengontrol *mediator*. Oleh karena itu, estimasi marginal adalah yang benar.
- *(Catatan Konseptual: Secara biologi, memberikan pengobatan medis tidak mungkin mengubah kromosom/jenis kelamin seseorang. Sehingga DAG 2 di sini murni hanyalah eksperimen pemikiran kausal/konseptual teoritis).*
