---
title: "Latihan 5.1: Identifikasi Backdoor Path (Konseptual)"
author: ""
date: "`r Sys.Date()`"
output:
  html_document:
    toc: true
    toc_float: true
    toc_depth: 3
    theme: cosmo
    highlight: tango
    number_sections: true
    df_print: kable
---

```{r setup, include=FALSE}
knitr::opts_chunk$set(
  echo = TRUE,
  message = FALSE,
  warning = FALSE,
  fig.align = "center",
  fig.width = 7,
  fig.height = 5
)
```

# Pendahuluan

Pada latihan ini kita akan menganalisis **backdoor path** pada DAG (Directed Acyclic Graph) berikut:

```         
Rokok (R)
│         │
▼         ▼
Tar (T) ──► Kanker (K)
```

**Keterangan:**

- **R (Rokok):** Exposure — status merokok
- **T (Tar):** Mediator — kandungan tar di paru-paru
- **K (Kanker):** Outcome — kejadian kanker
- **Tidak ada confounder tersembunyi**

## Install & Load Packages

```{r packages}
if (!requireNamespace("dagitty", quietly = TRUE)) {
  install.packages("dagitty")
}
if (!requireNamespace("ggdag", quietly = TRUE)) {
  install.packages("ggdag")
}

library(dagitty)
library(ggplot2)
library(ggdag)
```

------------------------------------------------------------------------

# Definisi & Visualisasi DAG

## Definisi DAG

DAG didefinisikan dengan tiga hubungan kausal:

| Edge  | Interpretasi                                                        |
|-------|---------------------------------------------------------------------|
| R → T | Rokok menyebabkan akumulasi tar di paru-paru                        |
| T → K | Tar menyebabkan kanker                                              |
| R → K | Rokok memiliki efek langsung terhadap kanker (mekanisme selain tar) |

```{r dag-define}
dag <- dagitty('dag {
  R [exposure, pos="0,0"]
  T [pos="1,1"]
  K [outcome, pos="2,0"]
  
  R -> T
  T -> K
  R -> K
}')

print(dag)
```

## Visualisasi DAG (dagitty)

```{r dag-plot-basic, fig.cap="DAG: Rokok → Tar → Kanker (dagitty)"}
plot(dag)
title("DAG: Rokok (R) → Tar (T) → Kanker (K)")
```

## Visualisasi DAG (ggdag)

```{r dag-plot-ggdag, fig.cap="DAG: Rokok → Tar → Kanker (ggdag)"}
dag_ggdag <- dagify(
  T ~ R,
  K ~ T + R,
  exposure = "R",
  outcome  = "K",
  labels   = c(
    R = "Rokok",
    T = "Tar",
    K = "Kanker"
  )
)

ggdag(dag_ggdag, text = TRUE, use_labels = "label") +
  theme_dag() +
  ggtitle("DAG: Rokok → Tar → Kanker")
```

------------------------------------------------------------------------

# Pertanyaan 1: Semua Path dari R ke K

> **Daftarkan semua path dari R ke K. Mana yang merupakan backdoor path?**

## Analisis Path

```{r paths}
all_paths <- paths(dag, from = "R", to = "K")
print(all_paths)
```

## Jawaban

Terdapat **dua path** dari R ke K:

| No  | Path      | Tipe              | Keterangan                         |
|-----|-----------|-------------------|------------------------------------|
| 1   | R → K     | Causal (direct)   | Path langsung dari rokok ke kanker |
| 2   | R → T → K | Causal (indirect) | Path melalui mediator Tar          |

### Apakah ada Backdoor Path?

**TIDAK ADA backdoor path.**

Penjelasan:

- **Backdoor path** adalah path non-kausal yang menghubungkan exposure (R) ke outcome (K) melalui *common cause* (ancestor bersama / confounder).
- Ciri backdoor path: terdapat panah yang **mengarah ke** exposure (← masuk ke R).
- Dalam DAG ini, **tidak ada variabel yang memiliki panah menuju R**.
- Kedua path mengalir **searah panah** (dari R menuju K), sehingga keduanya adalah **causal paths**.

------------------------------------------------------------------------

# Pertanyaan 2: Identifikasi Efek Total

> **Apakah efek total R → K teridentifikasi tanpa adjustment? Jelaskan.**

## Adjustment Set untuk Total Effect

```{r adj-total}
adj_total <- adjustmentSets(dag, exposure = "R", outcome = "K", effect = "total")
print(adj_total)
```

## Jawaban

**YA**, efek total R → K **teridentifikasi tanpa adjustment** (tanpa mengontrol variabel apapun).

### Alasan:

1.  **Tidak ada backdoor path** dari R ke K → tidak ada bias confounding yang perlu dihilangkan.

2.  **Efek total** = efek langsung (R → K) + efek tidak langsung (R → T → K). Kedua path ini adalah path kausal yang **ingin kita masukkan** dalam estimasi efek total.

3.  Output `adjustmentSets()` menunjukkan **himpunan kosong `{}`**, yang berarti tidak perlu mengontrol variabel apapun.

> ⚠️ **PENTING:** Kita **TIDAK BOLEH** mengontrol T untuk mengestimasi efek total, karena T adalah mediator. Mengontrol T akan **memblokir** path kausal R → T → K, sehingga kita hanya mendapatkan direct effect, bukan total effect.

------------------------------------------------------------------------

# Pertanyaan 3: Estimasi Direct Effect

> **Jika kita ingin mengestimasi direct effect R → K (yang tidak melalui Tar), variabel apa yang harus dikontrol? Mengapa ini merupakan keputusan yang rumit secara kausal?**

## Adjustment Set untuk Direct Effect

```{r adj-direct}
adj_direct <- adjustmentSets(dag, exposure = "R", outcome = "K", effect = "direct")
print(adj_direct)
```

## Jawaban

Untuk mengestimasi **direct effect** R → K, kita harus **mengontrol T (Tar)**.

### Mengapa harus kontrol T?

- Direct effect adalah efek R → K yang **tidak melewati** mediator T.
- Untuk mengisolasi efek langsung ini, kita perlu **memblokir** path tidak langsung R → T → K.
- Cara memblokir path tersebut: **mengontrol T**.

### Mengapa ini rumit secara kausal?

#### 1. Dilema Mediator vs Confounder

T adalah **mediator**, bukan confounder. Mengontrol mediator **mengubah interpretasi** estimasi secara fundamental — dari total effect menjadi direct effect. Ini adalah keputusan substansial, bukan sekedar teknis statistik.

#### 2. Controlled vs Natural Direct Effect

| Jenis | Definisi | Masalah |
|----|----|----|
| **Controlled Direct Effect (CDE)** | Efek R pada K jika T ditetapkan pada nilai tertentu ($T = t_0$) | Hasilnya bisa **berbeda** tergantung nilai $t_0$ yang dipilih |
| **Natural Direct Effect (NDE)** | Efek R pada K jika T tetap pada nilai yang terjadi **secara alami** tanpa intervensi | Memerlukan asumsi *cross-world counterfactual* yang **tidak bisa diverifikasi** |

#### 3. Risiko Intermediate Confounding

Dalam DAG ini tidak ada confounder T–K selain R. Namun dalam **praktik nyata**, sering ada confounder antara mediator dan outcome yang juga dipengaruhi exposure. Jika ada variabel U sehingga R → U dan U → T serta U → K, mengontrol T tanpa U akan menyebabkan **bias**.

#### 4. Relevansi Substantif

Apakah masuk akal secara biologis untuk "**menahan kadar tar konstan** sambil mengubah status merokok"? Intervensi hipotetis ini mungkin **tidak realistis secara fisik**, sehingga direct effect mungkin bukan kuantitas yang bermakna untuk kebijakan kesehatan.

------------------------------------------------------------------------

# Pertanyaan 4: Verifikasi dengan dagitty

> **Gunakan dagitty di R untuk verifikasi jawaban Anda.**

## Kode Verifikasi

```{r verify-dagitty}
library(dagitty)

dag <- dagitty('dag {
  R -> T
  T -> K
  R -> K
}')
```

### Total Effect — Adjustment Sets

```{r verify-total}
cat("Adjustment sets untuk TOTAL effect:\n")
adjustmentSets(dag, exposure = "R", outcome = "K", effect = "total")
```

**Interpretasi:** Himpunan kosong `{}` → **tidak perlu adjustment** untuk total effect. ✅

### Direct Effect — Adjustment Sets

```{r verify-direct}
cat("Adjustment sets untuk DIRECT effect:\n")
adjustmentSets(dag, exposure = "R", outcome = "K", effect = "direct")
```

**Interpretasi:** `{ T }` → **kontrol Tar** untuk direct effect. ✅

### Semua Path

```{r verify-paths}
cat("Semua path dari R ke K:\n")
paths(dag, from = "R", to = "K")
```

### Implied Conditional Independencies

```{r verify-ci}
cat("Implied conditional independencies:\n")
impliedConditionalIndependencies(dag)
```

**Interpretasi:** Tidak ada conditional independence — semua variabel terhubung secara kausal. ✅

### Ancestors & Descendants

```{r verify-anc-desc}
cat("Ancestors dari K:", paste(ancestors(dag, "K"), collapse = ", "), "\n")
cat("Descendants dari R:", paste(descendants(dag, "R"), collapse = ", "), "\n")
```

------------------------------------------------------------------------

# Bonus: Simulasi Data

Untuk mengkonfirmasi analisis DAG, kita simulasikan data sesuai struktur kausal yang didefinisikan.

## Parameter Simulasi

| Parameter              | Nilai                       |
|------------------------|-----------------------------|
| Direct effect R → K    | **0.3**                     |
| Effect R → T           | **0.8**                     |
| Effect T → K           | **0.5**                     |
| **Total effect R → K** | **0.3 + (0.8 × 0.5) = 0.7** |

```{r simulate}
set.seed(42)
n <- 1000

# Simulasi sesuai DAG
R     <- rnorm(n)
T_var <- 0.8 * R + rnorm(n, sd = 0.5)
K     <- 0.3 * R + 0.5 * T_var + rnorm(n, sd = 0.5)

sim_data <- data.frame(R = R, T = T_var, K = K)

head(sim_data)
```

## Estimasi Total Effect (tanpa kontrol T)

```{r model-total}
model_total <- lm(K ~ R, data = sim_data)
summary(model_total)
```

```{r total-result}
cat("Koefisien R (estimasi total effect):", round(coef(model_total)["R"], 4), "\n")
cat("Nilai sebenarnya: 0.7\n")
```

## Estimasi Direct Effect (dengan kontrol T)

```{r model-direct}
model_direct <- lm(K ~ R + T, data = sim_data)
summary(model_direct)
```

```{r direct-result}
cat("Koefisien R (estimasi direct effect):", round(coef(model_direct)["R"], 4), "\n")
cat("Nilai sebenarnya: 0.3\n\n")
cat("Koefisien T (estimasi effect T → K):", round(coef(model_direct)["T"], 4), "\n")
cat("Nilai sebenarnya: 0.5\n")
```

## Perbandingan Hasil

```{r comparison-table}
hasil <- data.frame(
  Model = c("K ~ R (Total Effect)", "K ~ R + T (Direct Effect)"),
  `Koefisien R` = c(
    round(coef(model_total)["R"], 4),
    round(coef(model_direct)["R"], 4)
  ),
  `Nilai Sebenarnya` = c(0.7, 0.3),
  Keterangan = c(
    "Tanpa kontrol T → total effect",
    "Dengan kontrol T → direct effect"
  ),
  check.names = FALSE
)

knitr::kable(hasil, caption = "Perbandingan Estimasi Total vs Direct Effect")
```

------------------------------------------------------------------------

# Kesimpulan

```{r conclusion, echo=FALSE}
cat("
=== RINGKASAN ===

1. PATH: Terdapat 2 path dari R ke K:
   - R → K (langsung)
   - R → T → K (melalui mediator)
   Tidak ada backdoor path.

2. TOTAL EFFECT: Teridentifikasi tanpa adjustment.
   Tidak perlu mengontrol variabel apapun.

3. DIRECT EFFECT: Kontrol T (Tar).
   Ini rumit karena T adalah mediator, bukan confounder.
   Melibatkan isu cross-world counterfactual dan
   intervensi hipotetis yang tidak realistis.

4. SIMULASI mengkonfirmasi:
   - Tanpa kontrol T → total effect ≈ 0.7 ✓
   - Dengan kontrol T → direct effect ≈ 0.3 ✓
")
```

| Pertanyaan | Jawaban |
|----|----|
| Backdoor paths? | **Tidak ada** |
| Total effect teridentifikasi? | **Ya**, tanpa adjustment |
| Direct effect: kontrol apa? | **Kontrol T (Tar)** |
| Kenapa rumit? | Mediator ≠ confounder; cross-world counterfactual; intervensi tidak realistis |

------------------------------------------------------------------------

*Notebook ini dibuat sebagai latihan analisis kausal menggunakan DAG dan package `dagitty` di R.*
